臺灣高等法院刑事判決　　　　　　　　　　　　九十三年度上更(一)字第一四六號
　　上　訴　人　臺灣板橋地方法院檢察署檢察官
　　上　訴　人
　　即　被　告　己○○
　　選任辯護人　楊正評　律師
　　被　　　告　丙○○
　　被　　　告　戊○○
　　右二人共同
　　選任辯護人　吳嘉榮　律師
　　被　　　告　甲○○
　　被　　　告　丑○○
　　右二人共同
　　選任辯護人　楊正評　律師
右上訴人因被告妨害自由等案件，不服臺灣板橋地方法院八十八年度訴字第一九三０
號，中華民國八十九年十月四日第一審判決（起訴案號：臺灣板橋地方法院檢察署八
十八年度偵字第二四三六九號），提起上訴，判決後經最高法院撤銷發回，本院判決
如左：
    主  文
原判決關於己○○私行拘禁部分及丙○○、戊○○部分均撤銷。
己○○共同私行拘禁，處有期徒刑陸月，如易科罰金，以佰元折算壹日。
丙○○、戊○○共同私行拘禁，各處有期徒刑伍月，如易科罰金，均以佰元折算壹
日。
其他（甲○○、丑○○部分）上訴駁回。
    事  實
一、己○○於民國八十八年間，因賭博案件，經台灣板橋地方法院判處罰金九千元。
    丙○○於六十四年間，因竊盜案件，經台灣台北地方法院判處有期徒刑四月，於
    六十四年七月十四日執行完畢；六十五年間又因竊盜案件，經台灣雲林地方法院
    判處有期徒刑六月，於六十六年二月十六日執行完畢；七十七年間，又因竊盜案
    件，經本院判處有期徒刑三年，刑前強制工作，七十八年、八十年間分別減為有
    期徒刑一年六月、九月，於八十二年二月三日執行完畢。戊○○於六十七年間因
    妨害自由案件，經台灣高等法院台中分院判處有期徒刑三月，於六十八年五月十
    一日執行完畢（不構成累犯），均不知悔改。
二、己○○、丙○○、戊○○於八十八年八月間，與子○○至大陸地區深圳附近之賭
    場賭博，子○○輸錢一千萬元人民幣，折合新台幣（下同）三千七百萬元，當場
    談判打折仍需給付戊○○、丙○○二千五百萬元、己○○六百萬元，並由子○○
    於八十八年八月十日在大陸廣東省東莞市簽發支票面額三百萬元十張、三千萬元
    之領款收據一張交付戊○○、丙○○，由丙○○收受，並言明返台後即行還清，
    子○○認係詐賭，不願償還，返臺後即避居他處，丙○○、戊○○二人催促己○○儘速找出子○○出面解決債務。己○○為追查子○○下落，竟意圖為自己不法
    之所有，於八十八年九月間某日，前往臺北縣板橋市○○路一三０之四號子○○
    原住處，竊取信箱內子○○所有之臺北國際商業銀行信用卡繳費通知單及其妻辛○○、女兒廖翊婷所有之國華人壽保險股份有限公司繳費通知單，以追查子○○
    下落，惟無所悉（此部分竊盜犯行，經本院上訴審判處有期徒刑月確定），嗣
    己○○由不知情之姓名、年籍不詳綽號「阿中」之友人告知，查出子○○避居於
    宜蘭縣羅東鎮○○路二六九之一號七樓，乃另行起意，與成年人丁○○（綽號「
    阿山（杉）」）、乙○○（以上二人未據起訴），基於共同非法剝奪人之行動自
    由之犯意，由己○○與丁○○於八十八年十一月一日上午九時四十分許，駕駛不
    知情之林秀玲（己○○之胞妹）所有自用小客車至子○○羅東鎮住處樓下埋伏守
    候，發現子○○開車返家，趁其下車之際，將其強押到渠等所駕駛之自用小客車
    上，以非法方法剝奪子○○之行動自由，載至臺北縣蘆洲市○○街八號庚○○○○，談判解決債務問題。當天下午，己○○並打電話通知丙○○、戊○○至上開
    庚○○○○，丙○○、戊○○明知子○○之行動受限制，自會合時起，以共同之
    犯意，加入剝奪子○○之行動自由。子○○之行動受限制，經己○○、丙○○、
    戊○○一再逼討脅迫之下，迫於無奈，打電話聯絡妻子辛○○籌款，約定於同年
    月三日上午十時許，在臺北縣蘆洲市○○路六十號乙○○所經營之茶行，交付現
    金一百萬元、五百萬元之匯豐銀行即期支票、房屋所有權狀二張及土地所有權狀
    一張，以清償及擔保債務。己○○、丙○○、戊○○在未取得款項前，仍不讓子
    ○○離去，並為避免子○○逃離，於同日晚上十一時許，由己○○向不知情之丑
    ○○以友人北上無地方住宿為由借得臺北縣蘆洲市○○街二六二號三樓租處（不
    知情之甲○○亦住於該處），旋由丁○○載交乙○○強押子○○至該處住宿，佯
    裝係友人，卻暗中監控子○○行動，防止子○○逃逸，限制子○○行動自由，直
    至同年月三日上午由乙○○將子○○帶至上開泡沫紅茶等候債務處理情形。惟子
    ○○之妻辛○○已先行報警，與子○○之兄癸○○攜帶現金、支票、所有權狀前
    往乙○○之茶行，己○○、丙○○、戊○○前往取款時，為埋伏之警察當場逮捕
    。己○○打電話通知乙○○釋放子○○，警察再於同日下午二時由己○○帶同至
    其住處，扣得前所竊取子○○等所有之繳費通知單。
三、案經被害人子○○及其妻辛○○訴由臺北縣警察局海山分局報請臺灣板橋地方法
    院檢察署檢察官偵查起訴。
    理  由
壹、程序部分：
（一）查被告己○○竊盜犯行部分，業經本院前審判決確定，不在本件審理範圍，首
      應敘明。另刑法第三百零二條罪名，並非告訴乃論之罪，告訴人子○○雖曾於
      本院上訴審中陳明，雙方業已和解，不願再行追究等語（見本院上訴審卷第一
      一七頁），於被告等論罪科刑，要無影響。
（二）本件之警訊、調查、偵訊筆錄均係於刑事訴訟法修正前製作完成，有各該筆錄
      及相關文件可稽，依刑事訴訟法施行法第七條之三規定：「中華民國九十二年
      一月十四日修正通過之刑事訴訟法施行前，已繫屬於各級法院之案件，其以後
      之訴訟程序，應依修正刑事訴訟法終結之。但修正刑事訴訟法施行前已依法定
      程序進行之訴訟程序，其效力不受影響。」意旨，可知在舊法時期已製作完成
      ，原屬具有證據能力之警訊筆錄及偵訊筆錄，其效力不受修正之新法規定所影
      響，本院自得本於調查所得之心證，自由採擷，合先敘明。
貳、上訴人即被告己○○、被告丙○○、戊○○有罪部分：
一、上訴人即被告己○○、被告丙○○、戊○○之供述與辯解：
    訊據上訴人即被告己○○坦承於右揭時、地與丁○○等開車至宜蘭縣羅東鎮將子
    ○○帶回台北縣蘆洲市之庚○○○○解決債務，並向被告丑○○商借租處供子○○居住等情，惟矢口否認有妨害自由之犯行，辯稱：子○○係自願從羅東鎮回到
    蘆洲市解決雙方間之債務問題，伊並未強押其上車，該期間子○○均有與其家屬
    聯絡，且居住在丑○○住處期間，亦未拘束其自由云云。被告丙○○、戊○○亦
    均否認有妨害自由之犯行，丙○○、戊○○辯稱：係己○○打電話通知伊等前往
    庚○○○○，商討子○○債務償還問題，伊等沒有妨害自由云云。
二、認定犯罪事實所憑之證據及理由：
（一）告訴人子○○與被告己○○、丙○○、戊○○間之賭債糾紛：
      查告訴人子○○曾於八十八年八月十日，與被告己○○、丙○○、戊○○等人
      共同前往深圳附近戊○○經營之賭場賭博，子○○輸錢一千萬元人民幣，折合
      台幣三千七百萬元，當場談判打折仍需給付戊○○、丙○○二千五百萬元、己○○六百萬元，並由子○○於八十八年八月十日在大陸廣東省東莞市簽發支票
      面額三百萬元十張、領款收據一張交付戊○○、丙○○，並言明返台後即行還
      款，惟事後子○○認係遭渠等詐賭，返台後遂舉家搬往羅東躲避等情，業據告
      訴人子○○於警詢中陳述明確，稱：在大陸己○○提議至深圳附近戊○○經營
      之賭場消遣，把玩四小時，就輸了人民幣一千萬元，折合新台幣三千七百萬元
      ，當場談判打折要還戊○○二千五百萬元、己○○六百萬元，返台即要還清，
      回台灣後，我覺得係詐賭，就和太太、小孩從板橋搬至宜蘭羅東光榮路二六九
      之一號七樓暫住等語（見偵卷第八頁）。核與被告己○○於警詢時供承，子○○在大陸賭場輸掉三千餘萬元，在賭場向伊借人民幣二百萬元，折合新台幣七
      百四十萬元（見偵卷第十八頁）；丙○○於警詢時供承，支票面額三百萬元十
      張、領款收據一張均係子○○於八十八年八月十日在大陸廣東省東莞市，因欠
      賭債簽下給我（見偵卷第二十二頁）；於上訴審時復稱，他賭博輸給大陸那裡
      的人，我和戊○○兩個人幫他還了三千萬（見上訴卷第八十四頁）；戊○○於
      上訴審供承，子○○欠我們三千萬元，是他在大陸賭博輸的錢（見上訴卷第五
      十五頁）等語一致，並有子○○書寫交付予丙○○之三千萬元之領款收據一張
      、三百萬元之本票十張在卷可稽（見偵卷第六十至六十四頁）。嗣於本院上訴
      審審理中渠等經折衝，達成民事和解，告訴人仍給付己○○、丙○○、戊○○
      三人五百萬元，有和解書在卷可按（附於上訴卷第一四九頁）。是被告己○○
      、丙○○、戊○○與告訴人子○○確有高達三千餘萬元之賭債糾葛，被告己○○、丙○○、戊○○於子○○返臺避居他處後，均有急欲找出子○○出面解決
      債務之動機，至堪明顯。
（二）被告己○○夥同劉建杉、乙○○等人，共同剝奪子○○之行動自由：
  １、被告己○○夥同劉建杉（綽號阿山（杉））將子○○由宜蘭縣羅東鎮住處前，
      強押至台北縣蘆洲市庚○○○○之事證：
      被告己○○夥同劉建杉（綽號阿山（杉））共同將子○○由宜蘭縣羅東鎮○○
      路二六九之一號前，強押至台北縣蘆洲市○○街八號庚○○○○談判，並由子
      ○○通知其妻辛○○籌款，再由乙○○將其押至蘆洲市○○街二六二號三樓丑
      ○○租處拘禁、看管，嗣經辛○○報警並依約前往蘆洲市○○路六十號乙○○
      茶行交付現金、支票、房屋土地權狀時，為警當場查獲等情，迭據告訴人子○○於警訊及偵審中指述綦詳，核與其妻辛○○所述之情節相符，並經證人查獲
      之警察莊啟淵、詹福成、胡源興、曾旭隆、林榮偉證述屬實。
  ２、開車至宜蘭縣羅東鎮強押告訴人子○○回蘆洲市之行為人認定：
    (1)告訴人子○○於警訊（檢察官於偵查中未予以傳訊，公訴人誤認告訴人子○○
      於偵查中亦對遭妨害自由之事實指訴不移）所供：八十八年十一月一日上午係
      由「被告丙○○」開車至其住處樓下，將其架上車，再由「被告林文華」取其
      眼鏡換上貼有膠帶之黑色雷朋眼鏡，而現場有綽號「阿木」，係被告己○○之
      連襟，綽號「劉三」（按「劉三」台語發音與「老杉」同，劉建杉於原審時自
      承其綽號「老杉」，所稱「劉三」是否即指劉建杉）之人，沿濱海公路架著押
      其至上址庚○○○○，到庚○○○○時現場才有被告己○○及戊○○云云，指
      稱，被告丙○○開車至其宜蘭縣羅東鎮住處樓下押人，及乙○○、林文華均有
      參與，於原審調查中又改稱：強押他上車的人有十多人，大多數都不認識（見
      原審卷貳第七頁）云云，經查「阿山」者之真實姓名為「丁○○」，「阿木」
      者則為「乙○○（被告己○○於警訊及偵查中已提及此人」，因被告己○○雖
      與丁○○認識但不熟稔，故只知其綽號為「阿山（應為『杉』之誤）」，證人
      劉建杉於原審時亦證承，其綽號為「老杉」，從南部上北部遊玩時住在上址茶
      行，於八十八年十一月一日上午六時許，被告己○○找他幫忙開車至宜蘭縣羅
      東鎮載綽號「黑猴（即子○○）」之人返回上址庚○○○○，只有伊與己○○
      二人前往而已等語（見原審卷貳第三十五、三十七頁）丙○○、乙○○、林文
      華於警訊及偵查皆否認曾至羅東鎮強押告訴人子○○回蘆洲市，被告己○○無
      論於警訊或偵審中亦一致供稱，係由伊與綽號「阿山（杉）」之人開車至羅東
      鎮將告訴人子○○帶回蘆洲市，並稱阿木、林文華並未去羅東（見偵查卷第十
      八頁背面、七十九頁、原審卷壹第三十、三十一、一００頁）等語，及經調查
      結果，林文華當日確實並未參與（詳見後述），參諸告訴人子○○復未提出其
      他積極證據證明被告丙○○、林文華、「阿木」確曾共同將其架到上址庚○○○○，自難僅憑告訴人單一指述，遽認丙○○、乙○○、林文華等三人均共同
      開車至宜蘭縣羅東鎮住處樓下押人。故綜合己○○、丁○○、乙○○所述，至
      宜蘭縣羅東鎮押人者，應為己○○及綽號「阿山（杉）」者之丁○○，子○○
      因遭多人妨害自由，且有些人不認識，陳述雖免有些許混淆，但對被告妨害其
      自由之基本事實，始終指證不移，尚難指為瑕疵，與事實相符部分，自可採為
      證據。
    (2)另告訴人子○○於上訴審九十年四月九日訊問時雖改稱：可以確定的有丙○○
      ，而戊○○、乙○○、丁○○三人未參與至羅東鎮押伊等語（見上訴卷第一一
      七頁），惟參照被告己○○於上訴審九十年二月二十六日訊問時供稱：「告訴
      人有找劉志誠來跟我和解，他說債務要一筆勾銷，不然就會一直咬我」等語（
      見上訴卷第九十四頁），被告林文華於原審時供稱：「最近一個月，子○○有
      找人來找我，要我幫忙他去和己○○溝通，子○○答應就不咬我出來」等語（
      見原審卷第五十一頁），證人陳進榮於原審時稱，阿松有來找伊，他說對方
      要三百萬元和解，要伊去找己○○，如果己○○願意接受，那麼對方就會幫忙
      打官司，可能是出庭講幾句好話等語（見原審卷第八十七頁），及告訴人嗣
      後於九十年四月九日訊問時，先陳稱：雙方業已和解，不願再追究被告等人之
      刑責等語，後始為上開供證等情（見上訴卷第一一七頁），是告訴人該翻異之
      供證是否真實，顯有可疑，自難據為丁○○未參與至羅東鎮押人之有利認定。
  ３、告訴人子○○被強制帶往庚○○○○談判後，旋由丁○○載交乙○○押至蘆洲
      丑○○租處看管：
      另告訴人當日被強制帶往庚○○○○談判後，旋由丁○○載交乙○○，而由乙○○載往臺北縣蘆洲市○○街二六二號三樓丑○○租處看管等情，業據被告己○○於偵查及原審八十八年十一月二十九日審理時供陳明確（詳見偵查卷第七
      十九頁背面、原審卷壹第三十一頁），乙○○於原審時亦供承，阿山（杉）說
      他要去南部，並說二哥己○○要伊帶子○○到長安街二六二號三樓，當晚及隔
      天伊與子○○均住於該處等語在卷（見原審卷貳第十二、十三頁），核與證人
      丁○○於原審時供證，己○○要伊載他們到長安街二六二號三樓去休息，但中
      途己○○有事下車，伊至茶行後，讓子○○下車，並將車子還給阿木後，當晚
      即回南部等語（見原審卷貳第三十六頁）；共同被告甲○○於原審時供稱：伊
      是在十一月一日晚上十二點回到長安街二六二號三樓時，看到子○○、阿木、
      丑○○三人在那裡吃羊肉爐、喝酒等語；共同被告丑○○供稱：十一月一日晚
      上，己○○打伊行動電話，說他的朋友要來台北，有人會帶著這位朋友到我家
      裡來：：：結果是阿木帶著子○○來伊家裡住等語；證人壬○○證述：伊共送
      了二次（羊肉爐），第一天送去時，丑○○、阿木和被害人在場，第二天送去
      時，只有阿木和被害人在場等語（詳見原審卷壹第一０五、一０七頁；卷貳第
      十一頁）悉相一致，參以證人丁○○於原審調查中復證稱：八十八年十一月一
      日晚上十一時許，被告己○○又打電話請他將告訴人子○○載到被告甲○○、
      丑○○上址住處休息，惟中途則將子○○交由乙○○開車載往等情，核與證人
      乙○○證述之情節相符，而乙○○復證稱：伊帶子○○至上址租處後，即在該
      處住宿二個晚上等情，而據被告甲○○、丑○○一致供稱：乙○○與子○○住
      在租處期間，二人白天均外出，直到晚上才會回來等情節，告訴人子○○在上
      址租住期間均遭乙○○看管，堪以認定。
  ４、丙○○、戊○○就己○○等人以非法方法剝奪子○○之行動自由具有犯意聯絡
      之認定：
      被告己○○、丙○○、戊○○與告訴人子○○確有高達三千餘萬元之賭債糾葛
      ，被告丙○○、戊○○於子○○返臺避居他處後，與己○○均有急欲找出子○○出面解決債務之動機，丙○○、戊○○二人並促請己○○找出子○○出面解
      決債務，業據被告己○○供明，而己○○與成年人丁○○（綽號「阿山（杉）
      」）於八十八年十一月一日上午九時四十分許，自宜蘭縣羅東鎮將子○○其強
      押到渠等所駕駛之自用小客車上，以非法方法剝奪子○○之行動自由，載至臺
      北縣蘆洲市○○街八號庚○○○○後，當天下午，己○○並打電話通知丙○○
      、戊○○至上開庚○○○○會合，對子○○催討債務，丙○○、戊○○對避居
      他處之子○○被強押至上開庚○○○○，要難諉為不知。又子○○在丙○○、
      戊○○到場後，始迫於無奈，打電話聯絡妻子辛○○籌款，約定於同年月三日
      上午十時許，在臺北縣蘆洲市○○路六十號乙○○所經營之茶行，交付現金一
      百萬元、五百萬元之匯豐銀行即期支票、房屋所有權狀二張及土地所有權狀一
      張，以清償及擔保債務，此乃被告己○○、丙○○、戊○○在子○○行動自由
      受限制下共同逼討之結果，否則，讓子○○返家籌款即可，何需令子○○打電
      話聯絡妻子辛○○籌款，並約定時、地交款，且自同年月一日晚上起至同年月
      三日上午由乙○○將子○○帶至上開泡沫紅茶等候債務處理情形止，子○○均
      由乙○○掌控行動，子○○之妻辛○○與子○○之兄癸○○攜帶現金、支票、
      所有權狀前往乙○○之茶行，丙○○、戊○○復與己○○前往取款，為埋伏之
      警察當場逮捕。足見被告丙○○、戊○○自其等至上開庚○○○○會合時起以
      共同之犯意，加入剝奪子○○之行動自由，洵可認定。被告丙○○、戊○○辯
      稱：其等僅係己○○打電話通知伊等前往庚○○○○，商討子○○債務償還問
      題，伊等沒有妨害自由云云，要無足採。被告丙○○及戊○○雖不否認因告訴
      人子○○遲遲未出面解決債務，故催促被告己○○找出告訴人子○○，惟並無
      證據證明被告丙○○及戊○○指示己○○以強押手段將告訴人子○○自宜蘭縣
      羅東鎮載至臺北縣蘆洲市○○街八號庚○○○○，而被告丙○○及戊○○前往
      上開庚○○○○，應知告訴人子○○行動已受限制，應認被告丙○○、戊○○
      自其等至上開庚○○○○會合時起以共同之犯意，加入剝奪子○○之行動自由
      ，併此敘明。
  ５、對被告辯解之判斷：
      至被告己○○雖辯稱：未強押被害人或私行拘禁，是子○○自己同意前往或住
      宿云云。然被告己○○已供稱：係在告訴人子○○羅東鎮住處樓下，看到告訴
      人子○○開車自外返家，即將其載回台北縣蘆洲市之庚○○○○等情。則告訴
      人子○○係在臨時又突然之情況下遠離住家，在住家門口都無法告知家人，隻
      身搭乘別人車輛由宜蘭縣羅東鎮遠至台北縣蘆洲市，苟非遭人強押帶走，何至
      若此﹖況且告訴人子○○及家人既已移居他處，其經濟、生活之中心亦已他遷
      ，如離開宜蘭縣羅東鎮到臺北縣蘆洲市，更將不易籌錢解決債務，益證被告等
      之非法方法，剝奪行動自由。另告訴人子○○之妻辛○○於警訊及原審法院指
      稱：告訴人子○○於遭人押走後，被告己○○即多次與其聯絡要準備現金一百
      萬元、五百萬元之匯豐銀行即期支票、房屋所有權狀二張及土地所有權狀一張
      ，來清償債務，始會放走告訴人子○○，而伊於籌得款項後即向警方報警處理
      ，並於約定交款時間由員警冒充代書代為辦理房地抵押事宜等情，核與證人癸○○及查獲之警察莊啟淵、詹福成、胡源興、曾旭隆、林榮偉分別證述屬實。
      倘若子○○自願前往蘆洲市籌款還錢，通知其妻，則辛○○何須報警處理﹖又
      未起訴之共犯丁○○於原審中證稱：八十八年十一月一日晚上十一時許，被告
      己○○打電話請我將告訴人子○○載到被告甲○○、丑○○住處，中途將子○○交由乙○○開車載往等情，核與共犯乙○○所述之情節相符。而乙○○復稱
      ：我帶子○○至上址租處後，即在該處住宿二個晚上等情。被告若非遭到剝奪
      行動自由、遭受拘禁，自願解決債務，並已約定由其妻以準備現金、支票、房
      屋、土地權狀約定在乙○○茶行清償債務，何不自行離去回家，而必須隨同被
      告等住於台北縣蘆洲市○○街二六二號三樓，又何須整日由乙○○陪同？又被
      告己○○於八十八年十一月三日經警逮捕後約隔二十分鐘，才告知查獲之警察
      子○○人所在，並打電話給乙○○叫子○○到乙○○之茶行，此為被告己○○
      供承在卷，核與證人即獲案員警詹福成證述之情節相符，其如無妨害他人自由
      之行為，何以對子○○之行蹤所在，隨時掌控？遭警查獲後旋即說出告訴人子
      ○○之下落，並通知乙○○等看管之人放人﹖均足以證明被告等有妨害自由之
      行為。
（三）被告等有無於庚○○○○毆傷及脅迫告訴人子○○簽發三千萬元之領款收據一
      張、三百萬元之本票十張？
      雖告訴人子○○另指訴其遭被告己○○與劉三（按「劉三」台語發音與「老杉
      」同，劉建杉於原審時自承其綽號「老杉」，所稱「劉三」應即指劉建杉）於
      八十八年十一月一日強押至上開庚○○○○後曾遭毆打並脅迫簽發十張面額共
      三千萬之扣案本票予被告丙○○及共七百萬元（按應為七百四十萬元）之本票
      予被告己○○云云，惟證人林永華於原審證陳：「我們確實是在大陸賭博：：
      ：我有看見子○○在飯店簽本票，但簽幾張，我不知道：：：本票是借錢給子
      ○○的人帶來的」（見原審卷第一一七頁），且告訴人子○○並未提出任何
      驗傷單佐證受傷情形，而扣案之十張本票及被告己○○持有之七張本票之發票
      日均為八十八年八月十日，到期日則為同年月十五日，與被告子○○遭強押之
      日期不相符合，反與其所述至大陸地區向被告己○○、丙○○借錢賭博之日期
      相同，衡情難謂告訴人子○○曾遭人毆傷及脅迫簽發本票。足見被告丙○○於
      原審稱：「本票確實是他在大陸簽發給我的，並不是子○○先簽發給己○○，
      再由己○○轉交給我的」（見原審卷第五十一頁），被告己○○於原審稱：
      「本票並不是子○○在庚○○○○所簽發的」（見原審卷第五十二頁），應
      可信實。
（四）對測謊鑑定結果之取捨及理由：
  １、查測謊鑑定，係依一般人在說謊時，會產生遲疑、緊張、恐懼、不安等心理波
      動現象，乃利用測謊儀器將受測者之上開情緒波動反應情形加以紀錄，用以判
      別受測者供述之真實性，倘受測者愈想壓抑其謊言所產生之情緒，則在測謊儀
      器上愈會產生明顯之情緒波動反應，反之，則無此不實之波動反應。從而測謊
      鑑定結果，如就否認犯罪有不實之情緒波動反應時，雖僅得供審判上之參酌，
      而不得採為有罪判決之唯一憑據。然若證人指證被告犯罪之證述，經測謊並無
      任何不實之情緒波動反應，或證人有利於被告之供述，經測謊呈不實之情緒波
      動反應時，則非不可以該測謊鑑定之結果，而就各該證人之證言分別為可否採
      納之認定（最高法院九十一年度台上字第三五九號判決參照）。又該測謊結果
      ，如就有利之供述，經鑑定人分析判斷有不實之情緒波動反應，依補強性法則
      ，雖不得作為有罪判決之唯一證據，但非無證據能力，仍得供裁判之佐證，其
      證明力如何，事實審法院有自由判斷之職權；反之，若其有利之供述，經鑑定
      並無任何虛偽供述之情緒波動反應，又無其他合法之積極證據足以證明該部分
      之犯罪事實時，即可印證其真實性，非不得為有利於受測者之認定（最高法院
      88年度台上字第2936號判決參照）。
（五）綜上所述，被告己○○等罪證洵屬明確，所辯上情，顯係事後卸飾之詞，委無
      足採，犯行堪以認定。
三、論罪：
（一）查被告己○○將告訴人子○○從宜蘭縣羅東鎮強押上車載至臺北縣蘆洲市，並
      將之拘禁在他人租處予以看管，核此部分所為，則係犯同法第三百零二條第一
      項之私行拘禁罪。被告己○○、丙○○、戊○○及未起訴之丁○○、乙○○間
      ，就妨害自由之犯行，有犯意之聯絡及行為之分擔，均為共同正犯。被告己○○固有以強押上車之非法方法剝奪告訴人子○○之行動自由及予以私行拘禁之
      行為，惟此包括為一個妨害自由之行為，應僅論以私行拘禁罪。又刑法第三百
      零二條第一項之罪所保護之法益為人之行動自由，處罰之範圍包括私行拘禁及
      其他非法方法剝奪人之行動自由，所謂非法方法包括強暴、脅迫、恐嚇等情事
      在內。被告己○○等限制告訴人子○○之之行動自由，並以此一再逼討脅迫之
      下，迫於無奈，打電話聯絡妻子辛○○籌款，約定於同年月三日上午十時許，
      在臺北縣蘆洲市○○路六十號乙○○所經營之茶行，交付現金一百萬元、五百
      萬元之匯豐銀行即期支票、房屋所有權狀二張及土地所有權狀一張，以清償及
      擔保債務，自係包含於妨害被害人行動自由之同一意念之中，即基於同一妨害
      自由犯意接續實施，應視為以非法方法剝奪行動自由之部分行為，合併成為一
      個以非法方法剝奪人之行動自由罪，即只成立實質上一罪，應依刑法第三百零
      二條第一項論處，併予敘明。
（二）被告己○○竊取繳費通知單，雖在查知告訴人子○○之下落，惟查知行蹤，並
      不當然會以妨害自由，非法方法討債，且並未因該繳費通知單查知告訴人所在
      。而係由綽號「阿中」者告知，其後始另行起意妨害自由，所犯竊盜（已判決
      確定）及私行拘禁罪，犯意各別，罪名互異，應予分論併罰。
四、撤銷改判及科刑理由：
    原審就被告己○○、丙○○、戊○○部分，未詳予研求，遽為渠等無罪之判決，
    顯有未合。被告己○○上訴意旨，仍執前詞，否認犯罪，為無理由，然公訴人上
    訴意旨指摘原判決關於丙○○、戊○○無罪部分，判決不當，為有理由，原判決
    關於己○○、丙○○、戊○○部分既有可議，自應由本院將己○○、丙○○、戊○○部分撤銷改判。爰審酌被告己○○之品行、智識程度、為追查債務人下落進
    而解決之犯罪動機、手段、所竊財物價值、不思以合法方法解決債務糾紛，反以
    強押上車及私行拘禁方式解決，對被害人身體自由危害程度甚鉅，以及犯罪後之
    態度等一切情狀，量處如主文所示之刑，以示懲儆。爰審酌被告等人之品行、智
    識程度、犯罪之動機、手段、情節、債務之性質、犯罪後已與被害人達成民事和
    解，告訴人子○○於本院上訴審中陳明，雙方業已和解，不願再行追究等語（見
    本院上訴審卷第一一七頁）及犯後態度等一切情狀，分別量處如主文第二、三項
    所示之刑。末查被告等行為後刑法第四十一條業於九十年一月四日經立法院修正
    通過，於同年一月十日經總統公布，同年一月十二日生效施行，其修正條文為：
    「犯最重本刑為五年以下有期徒刑以下之刑之罪，而受六個月以下有期徒刑或拘
    役之宣告，因身體、教育、職業、家庭之關係或其他正當事由，執行顯有困難者
    ，得以一元以上三元以下折算一日，易科罰金。但確因不執行所宣告之刑，難收
    矯正之效，或難以維持法秩序者，不在此限。」、「併合處罰之數罪，均有前項
    情形，其應執行之刑逾六月者，亦同。」，依刑法第二條第一項規定比較新舊法
    律，適用新法對被告較為有利，自應依修正後刑法第四十一條第一項規定，對被
    告諭知易科罰金之折算標準。至如事實欄扣案之物品，均非供被告己○○犯本案
    罪行所用之物，自均無從於本案中諭知沒收。
五、檢察官不另為不起訴處分部分：
    至移送意旨另認被告等犯有刑法第三百四十七第一項之擄人勒贖罪嫌，惟按擄人
    勒贖罪，須預有不法得財之意思而施行強暴、脅迫，將被害人擄至自己勢力範圍
    之內，希圖其出款贖回者始能成立，若主觀上基於為他人討債之意思，而將「債
    務人」強押拘禁，致「債務人」交付財物者，祇能構成妨害自由罪，要難以擄人
    勒贖論，最高法院二十三年上字第六二五號著有判例，可資參照。本件因被告己○○、丙○○及戊○○對於子○○本即擁有債權，為子○○所是認，是縱渠等索
    債方式於法不容，惟尚無為自己不法所有之意圖可言，揆諸前揭判例意旨與刑法
    第三百四十七條之構成要件尚屬有間，是移送意旨所認應屬誤會。此外，移送意
    旨另以：被告等三人以上共同實施犯罪行為，有內部管理結構分工之組織，從事
    擄人勒贖討債之行為顯具集團性，且於臺北縣蘆洲市○○路六十號之現場，查扣
    有賭具、監視器及警棍等物，因認渠等為一犯罪組織而被告等另涉有組織犯罪防
    制條例第三條第一項之指揮、參與犯罪組織罪嫌。惟按犯罪事實應依證據認定之
    ，無證據不得推定其犯罪事實。又所謂犯罪組織，係指三人以上，有內部管理結
    構，以犯罪為宗旨或以其成員從事犯罪活動，具有集團性、常習性及脅迫性或暴
    力性之組織，組織犯罪防制條例第二條定有明文。本件訊據被告等雖共同實施本
    件之犯罪行為，然就其彼此間之熟識程度及行為模式與各該被告之前科紀錄觀之
    ，尚難單憑本次犯行而謂渠等係一具有內部管理結構之組織，此外復查無渠等具
    有前述犯罪組織所應具有特徵之證據，被告等此部份犯行應屬不能證明，惟此部
    分若成立犯罪，與被告等所涉非法剝奪他人行動自由罪間，具有裁判上一罪之關
    係，業據檢察官故不另為不起訴處分在案，併此敘明。
、無罪部分：
一、公訴意旨另以：被告己○○、綽號「林董」之丙○○、綽號「會長」之戊○○三
    人因子○○於八十八年八月十日在大陸地區為賭博而向渠等所借之新臺幣（下同
    ）三千餘萬元，因子○○遲遲未清償上開債務，渠等遂與綽號「大頭」之甲○○
    、綽號「阿典仔」之丑○○、林文華及綽號「阿木」及「阿山」之不詳姓名成年
    文華、「阿木」及「阿山」於八十八年十一月一日上午九時四十分許，在宜蘭縣
    羅東鎮○○路二六九之一號前，將子○○架上車並為其戴上太陽眼鏡貼上膠帶後
    載往臺北縣蘆洲市○○街八號之庚○○○○，並且通知丙○○及戊○○前往解決
    前開債務之問題，嗣後將子○○押往臺北縣蘆洲市○○街二六二號三樓由甲○○
    、丑○    ○及綽號「阿木」負責看管限制其行動自由。，因認被告甲○○、丑
    ○○二人均涉犯刑法第三百零二條第一項之以非法方法剝奪人之行動自由罪嫌云
    云。
二、按犯罪事實應依證據認定之，無證據不得推定其犯罪事實；又不能證明被告犯罪
    者，應諭知無罪之判決，刑事訴訟法第一百五十四條第二項、第三百零一條第一
    項分別定有明文。次按事實之認定，應憑證據，如未能發現相當證據，或證據不
    足以證明，自不能以推測或擬制之方法，以為裁判之基礎，最高法院四十年台上
    字第八六號著有判例。
三、本件公訴人認被告甲○○、丑○○均涉犯前揭妨害自由罪嫌，無非係以告訴人子
    ○○指訴歷歷，而被告甲○○及丑○○二人與子○○素昧平生，竟會讓其留宿於
    中稱是被告己○○打電話說朋友要暫住，交代「阿木」帶去，而與被告己○○所
    稱是其與「阿山」一同帶告訴人子○○去甲○○住處等情相左，復於偵查中改稱
    當晚是被告己○○與「阿木」帶告訴人子○○去，其供述前後相左，亦見渠等為
    推諉刑責對於案情並未吐實等為其論據。
四、訊據被告甲○○、丑○○坦承將上址租處提供予告訴人子○○住宿二晚等情，惟
    均矢口否認有何妨害自由之犯行，被告丑○○辯稱：是被告己○○說有一位朋友
    從南部上來沒有地方住要暫住，才將其租處出借供該朋友住宿，當晚八、九時，
    由乙○○帶子○○至伊處，伊只是借房子給乙○○、子○○居住，該朋友經介紹
    才知為告訴人子○○，而在其住宿期間沒有看管子○○，拘禁其自由亦未限制其
    行動自由等語，被告甲○○辯稱：伊與丑○○住在一起，房子係丑○○所承租，
    八十八年十一月一日當天晚上回去時，已見被告丑○○、告訴人子○○、「阿木
    」及二名不認識之男子在家，，伊不知道他們在裡面做什麼，而在告訴人子○○
五、本院之判斷：
（一）被告甲○○供稱：該房屋原係由丑○○所承租，伊一起住於該處。伊並不認識
      乙○○等人，乙○○係向丑○○接洽，並由丑○○同意乙○○、子○○等人住
      於該處，伊並未過問其事；被告丑○○供稱：該房屋係由伊所承租，伊僅同意
      乙○○、子○○借住該處，渠等之間之事伊並不知情各等情（見偵查卷第二九
      、三三、三四、七八頁、原審卷壹第一０五至一０七頁、卷貳第四０、一三八
      頁）。依被告甲○○、丑○○所供，臺北縣蘆洲市○○街二六二號三樓房屋係
      由丑○○所承租，甲○○自南部北上由丑○○提供住宿，而同意乙○○等人借
（二）另告訴人子○○於警訊雖指稱：伊遭押到臺北縣蘆洲市○○街二六二號三樓軟
      禁後，由被告甲○○、丑○○予以看管等情（見偵查卷第七頁背面），惟其於
      原審調查中則改稱：伊係由「阿木」帶到被告甲○○、丑○○上址租處，而「
      阿木」與「憲德」是真正限制其行動自由的人，白天外出時亦由其二人與另二
      個不認識之人陪同，被告甲○○、丑○○雖晚上都有在家，但該二人並未實際
      限制其行動自由，亦未出言恐嚇，或提到伊與己○○等人糾紛，且伊不清楚他
      們是否與「阿木」、「憲德」等人同夥等情（見原審卷貳第八頁、原審卷第
      一一九頁、一二七頁），然依子○○於第一審及上訴審所陳稱：伊被乙○○帶
      到台北縣蘆洲市○○街二六二號三樓，係由乙○○限制伊自由，甲○○、丑○○二人並無出言恐嚇伊，亦未限制伊自由（見第一審卷第三宗第一一九、一二
      七頁、上訴卷第九三頁），另證人壬○○於原審亦證稱：丑○○要伊送羊肉爐
      至其租住處，共送二次。第一天送去時，丑○○、乙○○、子○○在場，伊與
      渠等一起喝酒，並無異樣。第二天伊去時僅乙○○與子○○在場等情（見原審
      卷貳第十一、十七頁）。況甲○○、丑○○二人白天既未陪同告訴子○○外出
      ，難謂有予以看管之事實；再被告丑○○係因被告己○○說有一位朋友從南部
      上來沒有地方住要暫住，才將其租處出借供該朋友住宿，當晚八、九時，由乙○○帶子○○至伊處，而提供租處予素昧平生之人住宿，乃事所常有，且被告
      甲○○、丑○○係受友人即被告己○○所託而提供租處，更有其正當理由，此
      外，並無任何積極證據足以證明被告甲○○、丑○○有何參與限制告訴人子○○之行動自由，亦無證據足以證明被告甲○○、丑○○與被告己○○、乙○○
      等人就妨害告訴人子○○行動自由，有何犯意聯絡及行為分擔綜此，難以「被
      告甲○○及丑○○二人與告訴人子○○素昧平生，竟留宿於住處，已有可議，
      及被告丑○○對於告訴人子○○到其住處之經過供述前後不一，又與被告己○○所供情節相左」等理由，作為推論被告甲○○、丑○○二人涉有妨害自由之
      犯行。
六、綜上所述，公訴人憑以認定被告甲○○、丑○○等人構成本案罪嫌之論據，尚有
    不足。此外，復查無其他相當證據足認被告甲○○、丑○○等有何公訴人所指妨
    害自由之犯行，既不能證明其等犯罪，原審均依法諭知無罪之判決，經核並無違
    誤。檢察官上訴意旨未能舉出具體事證，泛以：右開事實，業據告訴人子○○指
    訴甚詳，並有扣案之證物附卷足參，且被告丑○○及甲○○亦自稱告訴人子○○
    有居住在渠等住處之事實，是被告等有犯意之聯絡，犯行堪以認定云云，指摘原
    判決此部分判決不當，為無理由，應予駁回。
肆、應另由檢察官依法偵辦部分：
    共犯丁○○（男，民國六十六年一月二十七日生，
    七０一三九號，住雲林縣台西鄉○○路二八一巷三十八號）、乙○○（男，民國
    六十年二月九日生，
    市○○路六十號），未據檢察官起訴，本院無從逕為審理，應另由檢察官依法偵
    辦。
伍、適用法律：
據上論斷，應依刑事訴訟法第三百六十九條第一項前段、第三百六十四條、第二百九
十九條第一項前段、第三百六十八條，刑法第二條第一項前款、第二十八條、第三百
零二條第一項、修正後第四十一條第一項，罰金罰鍰提高標準條例第一條前段、第二
條，判決如主文。
本案經檢察官呂丁旺到庭執行職務。
中      華      民      國    九十三    年      五      月    三十一    日
                              臺灣高等法院刑事第十庭
                                  審判長法  官  溫  耀  源
                                        法  官  周  政  達
                                        法  官  邱  同  印
右正本證明與原本無異。
如不服本判決，應於收受送達後十日內向本院提出上訴書狀，其未敘述上訴之理由者
並得於提起上訴後十日內向本院補提理由書（均須按他造當事人之人數附繕本）。
                                        書記官  莊  昭  樹
中      華      民      國    九十三    年      五      月    三十一    日
附錄：本案論罪科刑法條全文
刑法第三百二十條第一項：
意圖為自己或第三人不法之所有，而竊取他人之動產者，為竊盜罪，處五年以下有期
徒刑、拘役或五百元以下罰金。
刑法第三百零二條第一項：
私行拘禁或以其他非法方法，剝奪人之行動自由者，處五年以下有期徒刑、拘役或三
百元以下罰金。
